臺灣臺中地方法院民事判決
110年度訴字第534號
原      告  温侑誼  
被      告  姜俊生  
上列當事人間請求確認通行權存在等事件，本院於民國111年5月
17日言詞辯論終結，判決如下：
    主      文
原告之訴駁回。
訴訟費用由原告負擔。
    事實及理由
一、原告主張：
    坐落臺中市○○區○○○段00000○000地號土地（下分稱系爭525-
    1、526地號土地）為原告所有，其上建物即門牌號碼臺中市
    ○○區○○路000號房屋為原告向前手購買而有事實上處分權，
    因系爭525-1、526地號土地無與公路適宜之聯絡，致不能為
    通常使用，係屬袋地，須通行周圍地以至公路，且多年來均
    利用鄰地即被告所有同段516地號土地（下稱系爭516地號土
    地）如起訴狀所附地籍圖謄本（下稱附圖）斜線部分土地（
    下稱系爭通道）通行至臺中市霧峰區光明路。詎被告自行在
    系爭通道上設置磚塊，不准原告再為通行。為此，爰依民事
    訴訟法第787條之規定，請求確認原告就被告所有系爭516地
    號土地如附圖斜線之系爭通道部分有通行權，並請求被告應
    將其上磚牆拆除，以達通行之目的等語。並聲明：⑴確認原
    告就被告所有系爭516土地上如附圖所示斜線部分土地（即
    系爭通道）有通行權存在。⑵被告應將前項原告具有通行權
    範圍之土地上地上物拆除，並應容忍原告通行，不得設置地
    上物或為任何妨害原告通行之行為。
二、被告則以：
    系爭通道僅係供被告私人通行至臺中市霧峰區光明路使用，
    原告之前前手為被告之親戚，被告方同意原告之前前手通行
    使用，被告並不同意供原告通行使用，如原告欲通行使用，
    自應向被告購買部分系爭516地號土地。再者，原告所有系
    爭525-1、526地號土地可由原告所有同段521地號土地聯絡
    至峰北路，此通行方法距離較短，對被告損害最小等語，資
    為抗辯。並聲明：原告之訴駁回。
三、得心證之理由：
　㈠原告所有系爭525-1、526地號土地並未毗鄰公路，現與公路
    無適宜之聯絡，係屬袋地，為兩造所不爭執，且系爭525-1
    、526地號土地上有未辦保存登記之房屋，該房屋之不鏽鋼
    門面北鄰系爭516地號土地，而該房屋西側設有鐵捲門朝向
    同段521、522地號土地，且同段522土地比鄰被告所有同段5
    21地號土地，同段521地號土地則與被告所有系爭516地號土
    地相鄰，被告是在系爭516地號土地與被告所有系爭526地號
    土地及同段521地號土地之界址線堆砌水泥紅磚區隔；另原
    告所有系爭526地號土地可沿系爭通道通行聯絡至光明路，
    亦可接被告所有同段521土地聯絡往西至峰北路等情，業經
    本院至現場勘驗無訛，有本院製作之勘驗筆錄、照片及現場
    圖（見本院卷第89至101、103、49至55頁）、上述土地之登
    記謄本、地籍圖謄本及照片（見本院中簡卷第19至23、31至
    37頁，本院卷第125至135、229至245頁），堪認原告主張其
    所有系爭525-1、526地號土地為袋地，沿被告所有系爭516
    地號土地上之系爭通道可通行聯絡至光明路，應屬真實可採
    。
　㈡惟按土地因與公路無適宜之聯絡，致不能為通常使用時，除
    因土地所有人之任意行為所生者外，土地所有人得通行周圍
    地以至公路，民法第787 條第1 項定有明文。次按因土地一
    部之讓與或分割，而與公路無適宜之聯絡，致不能為通常使
    用者，土地所有人因至公路，僅得通行受讓人或讓與人或他
    分割人之所有地。數宗土地同屬於一人所有，讓與其一部或
    同時分別讓與數人，而與公路無適宜之聯絡，致不能為通常
    使用者，亦同。考其立法理由在於土地所有人不能因自己之
    任意行為，致增加他人之負擔。又民法第789 條第1 項規定
    係基於土地利用之經濟目的，及利益平衡之考慮，賦予並限
    制土地所有權人僅得就土地分割或讓與後之剩餘土地行使通
    行權，此為強制規定，不因嗣後相關土地所有權人變更而受
    影響（最高法院105 年度台上字第1715號判決意旨參照）。
　㈢經查，原告所有系爭525-1、526地號土地可往西通行至原告
    所有同段521地號土地，已如前述，而沿原告之同段521地號
    土地可聯接北岸路58之7號旁由臺中市霧峰區公納入維護之
    瀝青混凝土道路聯絡至峰北路，亦有臺中市霧峰區公所111
    年10月19日霧區公建建字第1100023428號函及地圖可稽（見
    本院卷第145、147頁），堪認被告辯稱原告可通行自己所有
    同段521地號土地聯絡至峰北路，其通行被告所有系爭516地
    號土地上之系爭通道聯絡至光明路非屬損害最小之適宜道路
    ，洵非無據。況原告系爭525-1土地則分割自同段525土地，
    而該訴外人林佑岳所有525地號土地與原告所有系爭526地號
    土地均分割自重測前丁台段南勢小段94-6地號土地（見本院
    卷第259頁）；系爭516地號土地則係分割自重測前丁台段南
    勢小段94-10地號土地（見本院卷第183頁），有臺中市○里
    地○○○○000○0○00○里地○○○0000000000號及111年4月29日里地
    一字第1110004371號函暨檢送之地籍謄本、異動索引與土地
    登記公務用謄本在卷可稽（見本院卷第187至211、223至231
    、259至261頁）。是以，原告所有系爭525-1、526地號土地
    既均係分割自重測前丁台段南勢小段94-6 地號土地，致該
    土地與公路無適宜之聯絡，依上開規定及說明，本件自有民
    法第789 條第1 項規定之適用，原告請求確認其對被告所有
    之系爭516地號土地有通行權存在，自無所據。
　㈣綜上所述，原告所有系爭525-1、526地號土地可沿其所有同
    段521地號土地通行北岸路58之7號旁由臺中市霧峰區公納入
    維護之瀝青混凝土道路聯絡至峰北路，況其所有系爭525-1
    、526地號土地與被告所有系爭516土地非分割自同一筆土地
    ，依民法第789 條第1 項規定，原告不得通行被告所有之系
    爭516地號土地。從而，原告依民法第787條第1、2項規定，
    請求確認原告就被告所有系爭516地號土地如附圖所示斜線
    位置及範圍之通行權存在，並應將具有通行權範圍之土地上
    地上物拆除，且應容忍原告通行，不得設置地上物或為任何
    妨害原告通行之行為，為無理由，自應予駁回。
　㈤本件事證已臻明確，兩造其餘之攻擊或防禦方法及所用之證
    據，經本院斟酌後，認為均不足以影響本判決之結果，爰不
    逐一論列，附此敘明。
  ㈥訴訟費用負擔之依據：民事訴訟法第78條。
中　　華　　民　　國　　111 　年　　6 　　月　　17　　日
                  民事第三庭  法  官  廖純卿
正本係照原本作成。
如對本判決上訴，須於判決送達後20日內向本院提出上訴狀。如
委任律師提起上訴者，應一併繳納上訴審裁判費。
中　　華　　民　　國　　111 　年　　6 　　月　　20　　日
                              書記官  楊雯君